臺灣臺中地方法院刑事判決　　　　　　　94年度金訴字第29號
公　訴　人　臺灣臺中地方法院檢察署檢察官
被　　　告　庚○○
　　　　　　戊○○
　　　　　　辛○○
　　　　　　乙○○
上四人共同
選任辯護人　陳鎮律師
被　　　告　己○○
選任辯護人　何崇民律師
上列被告等因常業詐欺等案件，經檢察官提起公訴（94年度偵字
第2548、3447號），茲被告等於準備程序中就被訴事實為有罪之
陳述，受命法官於聽取當事人之意見後，由本院合議庭裁定由受
命法官獨任進行簡式審判程序，判決如下：
    主    文
庚○○、己○○共同以意圖為自己不法之所有，以詐術使人將本
人之物交付為常業，各處有期徒刑貳年。扣案如附表一所示之物
均沒收。
戊○○共同以意圖為自己不法之所有，以詐術使人將本人之物交
付為常業，處有期徒刑貳年拾月。扣案如附表一所示之物均沒收
。
辛○○、乙○○連續幫助以意圖為自己不法之所有，以詐術使人
將本人之物交付為常業，各處有期徒刑拾月。
    犯罪事實
一、賴繼英（綽號石頭、諾基亞，另由臺灣臺中地方法院檢察署
    通緝中）自民國九十三年七月間起，迄同年九月間止，與姓
    名年籍不詳綽號「阿國」、「大姐」之成年人，共同基於意
　　圖為自己不法所有，以詐術使人將本人之物交付為常業之犯
  　意聯絡，共組兩岸詐欺集團，由綽號「阿國」、「大姐」負
    責在大陸地區僱請與之有上開犯意聯絡之不詳姓名成年人數
    名，發送信用卡遭盜刷之虛假手機簡訊至臺灣地區人民手機
    中，當不知情之臺灣民眾依該簡訊所留下之電話號碼回撥求
    證時，該詐欺集團成員即利用被害人不熟悉自動櫃員機操作
    之方法，佯稱係聯合信用卡中心之處理人員，並謊稱被害人
    所持有之信用卡已遭盜刷，要求被害人攜帶金融卡至自動櫃
    員機設定信用卡防火牆，使不知情之被害人誤信為真，依指
    示操作自動櫃員機，造成帳戶內存款轉帳至賴繼英自臺灣地
    區購得之人頭帳戶內，渠等再通知臺灣地區之詐欺集團成員
    提領被害人匯入之款項，而以此手法騙取臺灣民眾之金錢，
    其被害人、詐騙時間、匯入帳戶及金額，均詳如附表二所示
    ，並以之為業，用以維生。臺灣地區則由賴繼英負責人頭帳
    戶提款人員（俗稱「車手」）之招募及人頭帳戶、通訊電話
    門號之收購事宜，並僱用與之有常業詐欺犯意聯絡之戊○○
    （綽號阿志）、己○○（原名黃妤潔，綽號妹妹、琪琪）、
    庚○○（綽號妮妮）及姓名年籍不詳之紅衣成年女子等人擔
    任「車手」或以人頭帳戶之提款卡測試人頭帳戶轉帳功能等
    工作，而賴繼英就該詐欺集團所詐得之贓款，可抽取百分之
　　七供作報酬，己○○及庚○○則可自各別所領取之贓款中獲
　  取百分之二及百分之三不等之報酬，另戊○○、己○○及庚○○則每測試人頭帳戶轉帳等功能一次即可獲取一千元之報
    酬，再剩餘贓款則由戊○○依照賴繼英之指示匯至大陸地區
    由綽號「阿國」所指定之帳戶內，而戊○○每匯一百萬元贓
    款至大陸地區，則可獲得五千元之報酬；計於上開詐騙期間
    ，戊○○約從中獲利五、六萬元，己○○則自提領之贓款中
    獲利約十餘萬元，庚○○則獲利約十萬元。辛○○（前於九
    十年間，曾因賭博案件，經本院以九十年度易字第二四八四
    號判決判處有期徒刑三月，緩刑三年，於九十年十月十二日
    判決確定）、乙○○雖預見賴繼英、己○○、庚○○等人多
    次向渠等購買人頭帳戶及通訊電話門號，顯係作為財產性犯
    罪使用，仍分別基於幫助該詐欺集團常業詐欺取財之不確定
    故意之概括犯意，由辛○○多次將其自姓名年籍不詳綽號「
    大胖呆」、「小林」等成年男子處購得之人頭帳戶，以每本
    人頭帳戶六千元至八千元不等之價格，連續出售予賴繼英、
    己○○及庚○○等三人供該詐欺集團向他人詐騙財物，供匯
    款之用，而其每售出一本人頭帳戶即可獲利一千元，計共獲
    利三萬至四萬元；乙○○則多次將人頭固網電話門號以每線
    一萬五千元、行動電話門號以每門號五十至一百元不等之價
    格出售予賴繼英、己○○及庚○○等三人供該詐欺集團發出
    詐騙簡訊或撥打電話向他人詐騙財物使用，共計交易約四十
    三萬元，而從中獲利約十餘萬元。嗣於九十四年一月二十七
    日下午一時三十分許，為警持搜索票在戊○○位於臺中市○
    區○○路七一六之一號居住處查獲，並扣得如附表一編號一
    至十所示該詐欺集團所有或賴繼英所有供犯罪所用之物；於
    同日上午九時十七分許，為警持搜索票在己○○位於臺中市
    北屯區○○路○段一一八號五樓之一住處查獲，並扣得如附
    表一編號十一、十二所示該詐欺集團所有提供予己○○使用
    供犯罪聯絡所用之物；於同日上午八時三十分許，為警持搜
    索票在庚○○位於臺中縣潭子鄉○○路○段二０二巷十五號
    住處查獲，並扣得如附表一編號十三至三十八號所示該詐欺
    集團所有交付庚○○供犯罪所用之物；於同日上午九時許，
    為警分別持搜索票在臺中市○區○○路一段四四八之七號三
    樓之一及臺中市○○街二十二號分別查獲乙○○及辛○○，
    並扣得如附表一編號三十九至四十一號所示該詐欺集團所有
    交付予辛○○供犯罪聯絡所用之物。
三、案經甲○○告訴及內政部警政署刑事警察局移送臺灣臺中地
    方法院檢察署檢察官偵查起訴。
    理    由
一、前揭犯罪事實，業據被告戊○○、己○○、庚○○、辛○○
    、乙○○等人於偵查中及本院審理時坦承不諱，核與告訴人
    甲○○、被害人壬○○、丁○○及其餘如附表二所示丙○○
    等人於警詢中指訴之被害情節相符，復有如附表一所示該詐
    欺集團或共犯賴繼英所有供犯罪所用之物扣案足稽佐證及被
    告庚○○提領被害人丁○○受騙款項監視器翻拍照片及員警
    監聽得知不知名紅衣女車手提領被害人壬○○受騙款項監視
    器翻拍照片、被害人等遭該詐欺集團詐騙依指示操作自動櫃
    員機而匯款入人頭帳戶之匯款證明資料或交易明細表及被告
    等人通訊監察記錄表等資料在卷可按。又按共同正犯間，非
    僅就其自己實施之行為負其責任，並在犯意聯絡之範圍內，
    對於他共同正犯所實施之行為，亦應共同負責；共同實施犯
    罪行為之人，在合同意思範圍以內，各自分擔犯罪行為之一
    部，相互利用他人之行為，以達其犯罪之目的者，即應對於
    全部所發生之結果，共同負責；共同正犯間，非僅就其自己
    實施之行為負其責任，並在犯意聯絡之範圍內，對於他共同
    正犯所實施之行為，亦應共同負責，即共同正犯，只須具有
    犯意聯絡及行為分擔，而不問犯罪動機起於何人，亦不問每
    一階段犯行，均經參與（參照最高法院三十二年上字第一九
    ○五號判例、最高法院九十年度臺上字第五三五三號、第三
    二○五號刑事判決要旨）。本件被告庚○○、戊○○、己○○三人雖非參與各個犯罪集團整個犯罪行為之全部過程，而
    係分別僅參與其中部分之行為，惟渠等既分別與各共犯間有
    犯意聯絡及行為分擔，自應就全部之犯罪行為負共同正犯之
    責任。又被告庚○○、戊○○及己○○所同屬之詐欺犯罪集
    團，成員均有多人，彼此分工合作，具有相當之組織規模，
    犯罪時間亦均達數月之久，期間多次反覆為同種類之犯罪行
    為，顯然均係以此犯罪為業，恃此為生，應屬常業犯。次按
    刑法上之故意，分直接故意（確定故意）與間接故意（不確
    定故意），「行為人對於構成犯罪之事實，明知並有意使其
    發生者」為直接故意，「行為人對於構成犯罪之事實，預見
    其發生而其發生並不違背其本意者」為間接故意；一般人至
    銀行開設帳戶並非難事，如非洗錢、犯罪等不法目的，依常
    情並無捨棄自己帳戶而迂迴收購他人帳戶使用之理，是被告
    辛○○將其收購之帳戶出售予賴繼英、己○○及庚○○等三
    人，對渠等均可能將帳戶用來作為詐欺等非法用途，應有所
    預見，且不違背其本意，其竟仍出售帳戶並獲取每本帳戶一
    千元之利潤，足見出售之帳戶將被用來作為詐欺取財之用，
    為被告辛○○所容認及允許。而被告乙○○對於賴繼英、己○○及庚○○等三人大量向其購買固網電話門號及行動電話
    門號，渠等可能用以作為電話或簡訊詐財使用，亦應有所預
    見，且不違背其本意。復按刑法上之幫助犯，係指以幫助之
    意思，對於正犯資以助力，而未參與實施犯罪之行為者而言
    ，本件被告辛○○及乙○○所參與者，係詐欺取財構成要件
    以外之行為，故應以詐欺取財之幫助犯論之。綜上所述，本
    件事證明確，被告等五人之犯行應均堪認定。
二、(一)核被告庚○○、戊○○、己○○所為，均係犯刑法第三百
    四十條之常業詐欺取財罪。按共同正犯之意思聯絡，原不以
    數人間直接發生者為限，即有間接之聯絡者，亦包括在內。
    如甲分別邀約乙、丙犯罪，雖乙、丙間彼此並無直接之聯絡
    ，亦無礙於其為共同正犯之成立，最高法院七十七年度臺上
    字第二一三五號判例要旨可資參照。是被告庚○○、戊○○
    、己○○就上開犯罪事實與賴繼英、綽號「阿國」、「大姐
    」等成年人及渠等所屬詐欺集團之其餘成年成員間，應認有
    犯意之聯絡及行為之分擔，均為共同正犯。(二)按刑法上之幫
    助犯，係指以幫助之意思，對於正犯資以助力，而未參與實
    施犯罪之行為者而言（最高法院四十九年臺上字第七七號判
    例參照）。本案被告辛○○及乙○○僅提供人頭帳戶或固網
    、行動電話門號，作為前開詐欺集團遂行前開常業詐欺取財
    犯行之工具，以利前開常業詐欺取財犯行之達成，被告辛○○及乙○○本身並未參與實施前開常業詐欺取財之犯行，依
    刑法第三十條第一項規定，核被告辛○○及乙○○所為，均
    係犯刑法第三百四十條常業詐欺取財罪之幫助犯。被告庚○○、戊○○、己○○與賴繼英及真實姓名年籍均不詳綽號「
    阿國」、「大姐」之成年人間，組成之詐欺集團而為前開常
    業詐欺取財之犯行，有犯意聯絡及行為分擔，固均為共同正
    犯，惟幫助犯係從犯，從屬正犯而成立，刑法上既無「共同
    幫助」之情，當亦無「幫助共同」之可言（司法院廳刑一
    字第一一○四號函亦同此見解），附此敘明。又被告辛○○
    及乙○○幫助他人犯共同常業詐欺取財罪，為從犯，爰依刑
    法第三十條第二項各減輕其刑。再被告辛○○及乙○○多次
    幫助該詐欺集團犯共同常業詐欺取財罪，時間緊接，所犯罪
    名相同，顯均係基於概括之犯意為之，各為連續犯，爰依刑
    法第五十六條之規定以一罪論，並均加重其刑，且先加後減
    之。(三)本件被害人即收到信用卡遭盜刷之行動電話簡訊之被
    害民眾，除起訴書原記載之被害人甲○○、壬○○及丁○○
    等人外之其餘如附表二所示之被害人，其等之被害事實已在
    起訴事實涵蓋範圍內，本院自均得併予審理，至臺灣臺中地
    方法院檢察署嗣於起訴後陸續檢送之相關被害人匯款資料、
    警詢筆錄及通訊監察紀錄等證據，僅係作為補強證據之用，
    併予敘明。(四)爰審酌被告五人現仍均值青壯，因貪圖小利，
    不思以正當手段獲取財物，被告庚○○、戊○○及己○○三
    人因貪圖一己之私利，分別參與前開詐欺集團，分擔部分犯
    行，並利用被害人等一時不察，陷於詐欺集團所預設之圈套
    ，因而誤匯出款項，暨被告辛○○擅自提供金融機構帳戶供
    他人非法使用，使犯罪難以查緝，被告乙○○出售固網及行
    動電話門號供詐欺集團傳送簡訊詐財，等同助長犯罪，行為
    殊屬不當，並致本案被害人等因此所受損害合計達約七百五
    十餘萬元，惟念及被告庚○○、戊○○、己○○及乙○○先
    前均尚無不良素行，有渠等之臺灣高等法院被告前案紀錄表
    附卷可按，且被告辛○○及乙○○本身並未實際參與詐欺取
    財之犯行，對於破壞金融交易秩序及社會治安之責難性遠不
    若實際實施不法詐取他人財物之人為重，及被告五人犯罪之
    動機、目的、手段、品行、智識程度、所生危害、行為分擔
    及犯罪後均坦承犯行、態度尚佳等一切情狀，分別量處如主
    文所示之刑，以示懲儆。
三、扣案如附表一所示之物，均係詐欺集團或共犯賴繼英所有，
    供詐欺犯罪所用或因詐欺犯罪所得之物，業據被告庚○○、
    戊○○、辛○○及己○○供述明確，應分別依刑法第三十八
    條第一項第二款、第三款規定宣告沒收。另如附表三至附表
    七所示之扣押物品，分別為被告戊○○、己○○、庚○○、
    辛○○及乙○○個人所有或渠等友人所有之物，業據被告五
    人於本院審理時供承在卷，渠等並未持以供犯罪所用，亦無
    證據證明係渠等因犯罪所得之物，又扣押物是否供犯罪所用
    或因犯罪所得之物，而得予宣告沒收，應由檢察官盡其舉證
    責任，然遍查卷內所有積極證據，均無法證明如附表三至附
    表七所示之物，係被告等人或詐欺集團所有，供犯罪所用或
    因犯罪所得之物，與渠等前開犯罪無關，且亦均非屬違禁物
    品，本院自無從為沒收之諭知，併予敘明。
四、公訴意旨另以：被告庚○○、戊○○、辛○○及己○○所為
    ，尚涉犯洗錢防制法第九條第一項之罪嫌（原起訴檢察官認
    係涉犯洗錢防制法第九條第三項、第一項之常業洗錢罪嫌，
    惟經蒞庭公訴檢察官予以更正為涉犯洗錢防制法第九條第一
    項之普通洗錢罪嫌）。按：「本法所稱洗錢，係指下列行為
    ：一、掩飾或隱匿因自己重大犯罪所得財物或財產上利益者
    。二、掩飾、收受、搬運、寄藏、故買或牙保他人因重大犯
    罪所得財物或財產上利益者」，洗錢防制法第二條定有明文
    。而該法第二條第一款之洗錢行為，除利用不知情之合法管
    道（如金融機關）所為之典型行為外，固尚有其他掩飾、藏
    匿犯特定重大犯罪所得財產或利益之行為，但仍須有旨在避
    免追訴、處罰而使其所得財物或利益之來源合法化，或改變
    該財物或利益之本質之犯意，始克相當，若僅係行為人對犯
    特定重大犯罪所得之財產或利益作直接使用或消費之處分行
    為，自非該法所規範之洗錢行為。且按洗錢防制法第一條規
    定：「為防制洗錢，追查重大犯罪，特制定本法」，其立法
    目的係為防止洗錢者利用各種管道漂白非法所得之洗錢行為
    ，掩飾其犯罪事實，逃避或防礙重大犯罪之追查或處罰，以
    遏阻洗錢者享受其重大犯罪所得之財物或財產上利益；其保
    護之法益係國家對於重大犯罪之訴追及處罰權。因之，是否
    為洗錢行為，自應就犯罪全部過程加以觀察，包括有無因而
    使重大犯罪所得之財物或財產上利益之性質、來源、所在地
    、所有權或其他權利改變，因而妨礙重大犯罪之追查或處罰
    ，或有無阻撓或危及對重大犯罪所得之財物或財產上利益來
    源追查或處罰之行為在內。易言之，該法之制定，旨在規範
    特定重大犯罪不法所得之資金或財產，藉由洗錢行為，諸如
    經由各種金融機關或其他交易管道，以提、存或轉匯等方式
    ，轉換成為合法來源之資金或財產，以切斷資金與當初犯罪
    行為之關連性，俾便於隱匿其犯罪行為或該資金不法來源或
    本質，以逃避追訴、處罰（最高法院九十二年度臺上字第三
    六三九號、九十二年度臺上字第二九六三號、九十一年度臺
    上字第四九五六號、九十三年度臺上字第九○四號裁判意旨
    參照）。經查：本件被告庚○○等所參與之詐欺集團雖於被
    害人將款項匯入指定之帳戶後，雖有以提款卡、金融卡提領
    或存摺、印章臨櫃提領之方式，提領被害人遭詐欺所匯入之
    贓款，然此僅屬常業詐欺犯行之一部份，於無其他積極證據
    下，自難認該詐欺集團本身，除使用帳戶作為取得被害人等
    款項之管道外，另有何基於隱匿、掩飾其犯罪行為或該資金
    不法來源或本質，將犯罪所得款項經由金融機關或其交易管
    道，轉換成為合法來源之資金或財產，或改變該等財物之本
    質，以切斷犯罪所得款項與當初犯罪行為之關聯性之行為，
    自難認被告庚○○等所為另成立洗錢防制法第九條第一項之
    罪。惟公訴人認被告庚○○、戊○○、辛○○及己○○等人
    此部份犯行與渠等經起訴論罪間有方法結果之關係，為牽連
    犯，屬裁判上一罪，爰亦均不另為無罪之諭知。
五、臺灣臺中地方法院檢察署九十四年度偵字第六五六三號併案
    意旨略以：被告乙○○可預見一般人取得他人金融帳戶使用
    常與財產犯罪密切相關，且目的在於取得贓款及掩飾犯行，
    對於提供帳戶雖無引發他人萌生犯罪之確信，但仍以縱若有
    人持以犯罪亦無違反其本意之幫助犯意，於九十三年十一月
    二十二日，向中國信託商業銀行文心分行申請帳號0000
    00000000號帳戶（含存摺一本、提款卡一張）後，
    於不詳時、地交予姓名年籍不詳之人。嗣該不詳姓名之人即
    於九十四年一月十七日下午二時許，撥打被害人吳惠茹之電
    話詐稱係其同事，因母親需錢繳納會款，需向被害人吳惠茹
    借錢，並請被害人吳惠茹匯款至被告乙○○之上開帳戶，被
    害人吳惠茹因而陷於錯誤，隨即於同日下午二時三十三分許
    ，在新竹縣新豐鄉○○路附近郵局匯款一萬九千元至上開帳
    戶；因認被告乙○○涉犯刑法第三百三十九條第一項之詐欺
    取財罪之幫助犯。又九十四年度偵字第七二二二號併案意旨
    另以：被告乙○○明知向人購買金融機構之存摺、帳號者，
    可能供作人頭帳戶，依一般社會生活之通常經驗，本可得見
    該收購存摺、帳號之人可能以之作為不法收取他人受騙款項
    之用，竟因需款孔急，基於幫助他人犯詐欺罪之不確定故意
    ，而於九十三年十一月間，在不詳地點，將其自己在中國國
    際商業銀行北臺中分行所申設之00000000000號
    帳戶之存摺、提款卡、密碼，以不詳價格，出售予不詳之人
    。嗣被害人黃金色接獲佯稱手機退保證金之電話後，遭詐騙
    於九十三年十二月十八日，匯款九千九百八十七元入被告乙○○前揭帳戶；因認被告乙○○亦涉犯刑法第三百三十九條
    第一項之詐欺取財罪之幫助犯。然訊據被告乙○○堅詞否認
    有出售上開二帳戶予他人供詐欺取財使用，辯稱：該二帳戶
    之存摺皆係遺失，伊有打電話報警，但警察表示沒有關係，
    再申請補辦存摺即可，且伊在偵查中亦找過證人出庭作證過
    等語，查該二件移送併辦之被告乙○○幫助詐欺取財案件，
    其犯罪之詐欺手法顯本件詐欺之手法不同，且本件被告乙○○係以提供行動電話門號或固網門號予詐欺集團使用，而成
    立幫助常業詐欺取財罪，亦核與移送併辦之犯罪方法即提供
    帳戶予他人供犯詐欺取財罪之手段，明顯迥異，況被告乙○○亦堅詞否認有為販售帳戶之行為，是上開二件移送併辦部
    分難認與本件被告乙○○所犯之罪具有連續犯之裁判上一罪
    關係，本院尚屬無從併案審理，應退由原承辦檢察官另行依
    法處理，附予敘明。
據上論斷，應依刑事訴訟法第二百七十三條之一第一項、第二百
九十九條第一項前段，刑法第二十八條、第三十條、第五十六條
、第三百四十條、第三十八條第一項第二款、第三款，罰金罰鍰
提高標準條例第一條前段，判決如主文。
中    華    民    國    94    年    11    月    24    日
                  刑事第十三庭  法  官  許月馨
上正本證明與原本無異。
如不服本判決，應於送達後十日內向本院提出上訴狀（須附繕本
），上訴於臺灣高等法院臺中分院。
中    華    民    國    94    年    11    月    24    日
                                書記官  詹東益
附錄論罪科刑法條
刑法第三百四十條
以犯第三百三十九條之罪為常業者，處一年以上七年以下有期徒
刑，得併科五萬元以下罰金。
